臺灣板橋地方法院刑事判決　　　　　　　 96年度易字第275號
公　訴　人　臺灣板橋地方法院檢察署檢察官
被　　　告　乙○○原名陳璽中.
上列被告因詐欺案件，經檢察官提起公訴（95年度偵字第25126
號），本院判決如下：
    主  文
乙○○幫助意圖為自己不法之所有，以詐術使人將本人之物交付
，未遂，處有期徒刑肆月，如易科罰金，以參佰元折算壹日。
    事  實
一、乙○○依其智識程度，可預見提供自己之帳戶存摺、提款卡
    等供不熟識之人使用，可能幫助他人以該帳戶作為收取詐騙
    被害人所得財物之用，竟仍不違背其本意，基於幫助他人詐
    欺取財之犯意，於民國93年10月3 日後迄93年10月16日間某
    日時，在不詳地點，將其前於93年10月3 日在臺北銀行（現
    為臺北富邦商業銀行）新莊分行所開立帳號000000000000號
    帳戶（下稱臺北銀行帳戶）之存摺、提款卡（含密碼）等物
    ，交付予某真實姓名、年籍不詳之成年人，以此方式幫助該
    名成年人所屬詐欺集團為詐欺取財之犯行；而取得乙○○上
    開臺北銀行帳戶之詐欺集團成員，則基於意圖為自己不法所
    有之詐欺取財犯意，於93年10月16日晚間9 時50分許，傳送
    行動電話簡訊予甲○○（起訴書誤載為梁東京），向甲○○
    詐稱甲○○之信用卡遭盜刷，須撥打指定之電話號碼聯繫處
    理，甲○○不疑有他，乃依該簡訊所指定之電話號碼回撥詢
    問，該接聽電話之詐欺集團成員即向甲○○佯稱須操作自動
    提款機處理盜刷問題，致甲○○因而陷於於錯誤，於當日深
    夜即93年10月17日0 時24分許，前往臺中市○○區○○路1
    號郵局前，依該詐欺集團成員之指示操作自動提款機，欲匯
    款新臺幣（下同）49,900元至乙○○上開臺北銀行帳戶內，
    惟因當時金融機構適暫停跨行連線服務，以致上開款項未成
    功匯出，該詐欺集團之詐欺取財犯行亦因而未遂。嗣因甲○
    ○發覺有異，報警處理，始循線偵得上情。
二、案經臺灣臺北地方法院檢察署檢察官自動檢舉偵查並呈請臺
    灣高等法院檢察署檢察長令轉臺灣板橋地方法院檢察署檢察
    官偵查起訴。
    理  由
一、訊據被告乙○○固坦承上開臺北銀行帳戶確係其本人於93年
    10月3 日所開立之事實，惟矢口否認有何幫助詐欺犯行，辯
    稱：伊當時開立上開臺北銀行帳戶，係欲作為網路遊戲道具
    交易之匯款使用，該帳戶提款卡之密碼係伊的生日，伊為怕
    忘記密碼，乃將密碼寫在存摺上，之後伊於93年10月底左右
    ，將上開臺北銀行帳戶之存摺、提款卡、印章等物均置於1
    只塑膠袋內，懸掛於伊機車腳踏板上方之掛勾處，前往臺北
    縣新莊市○○○路咖啡店，進去之前忘記將該塑膠袋取下，
    出來後發現該塑膠袋已遭竊取，伊於數日後有打電話去銀行
    掛失存摺，上開帳戶之存摺、提款卡係遭他人竊取，並非伊
    交付他人使用云云。經查：
  (一)按被告以外之人於審判外之陳述，經當事人於審判程序同意
    作為證據，法院審酌該言詞陳述或書面陳述作成時之情況，
    認為適當者，得為證據，刑事訴訟法第159 條之5 第1 項定
    有明文。本件被害人甲○○於警詢中所為之陳述，被告及檢
    察官於本院審判程序中，均表示無意見且同意作為證據（見
    本院96年3 月27日準備程序筆錄第3 頁），本院審酌被害人
    所為陳述係關於遭詐騙而操作自動提款機匯款之始末，依其
    陳述作成時之外部情況，並無該等供述證據係違法取得或信
    用性明顯過低之情形，認為適當，依首揭刑事訴訟法第159
    條之5 第1 項規定，被害人上開於警詢中之陳述，自有證據
    能力，此合先敘明。
  (二)上開戶名為被告之臺北銀行帳戶，確係被告本人於93年10月
    3 日所開立之事實，業據被告於偵查中及本院審理時均坦白
    承認，並有臺北銀行新莊分行93年12月6 日北銀新字第9360
    000700號函文所檢送之上開帳戶開戶基本資料及往來交易明
    細表各1 紙在卷可稽。又被害人上開遭詐騙而操作自動提款
    機，欲行匯款49,900元至被告上開臺北銀行帳戶內，惟因金
    融機構適暫停跨行連線服務而未匯出等情節，亦據被害人於
    警詢中指述綦詳，並有自動櫃員機儲戶交易明細表、臺中市
    警察局第五分局受理詐騙帳戶通報警示暨詐騙電話簡便格式
    表、受理刑事案件報案三聯單等各1 紙在卷可稽，自均堪信
    實。
  (三)被告雖辯稱：伊當時開立上開臺北銀行帳戶，係欲作為網路
    遊戲道具交易之匯款使用，該帳戶提款卡之密碼係伊的生日
    ，伊為怕忘記密碼，乃將密碼寫在存摺上，之後伊於93年10
    月底左右，將上開臺北銀行帳戶之存摺、提款卡、印章等物
    均置於1 只塑膠袋內，懸掛於伊機車腳踏板上方之掛勾處，
    前往臺北縣新莊市○○○路咖啡店，進去之前忘記將該塑膠
    袋取下，出來後發現該塑膠袋已遭竊取，上開帳戶之存摺、
    提款卡係遭人竊取，並非伊交付他人使用云云。惟查，觀諸
    卷附被告上開臺北銀行帳戶之往來交易明細表，被告於93年
    10月3 日開戶後，旋於同日以提款卡將該帳戶開戶時所存入
    之1,000 元全數領出，形同結清該帳戶；倘該帳戶確係被告
    欲作為網路遊戲道具交易之匯款使用，被告何須急於開戶當
    日即「清空」該帳戶，且該已無任何存款餘額之帳戶，又如
    何能作為交易匯款之用，此均不能令人無疑。次者，被告既
    自承該帳戶提款卡之密碼即為其出生日期，對於被告而言，
    該具有特定意義之密碼自屬簡單易記，且無遺忘之虞，被告
    又焉有因怕忘記密碼而須將之書寫於存摺上之理？尤其，依
    常情而論，稍有社會歷練、經驗之人，均知悉提款卡應與其
    帳戶存摺、印鑑章、密碼等分別收存，並妥善保管，亦不得
    直接在提款卡或存摺上記載密碼，以防免不法取得該提款卡
    之人得以輕易知悉密碼而提領帳戶內之款項；本件被告係智
    識成熟之成年人，對於上開社會經驗及常情，自屬知之甚稔
    ，其又焉有任意將密碼書於帳戶存摺上，復將提款卡、存摺
    同時隨身攜帶，致一併遭竊之理？甚者，近年來詐欺集團大
    量利用人頭帳戶作為收取詐騙所得款項之工具，被害者人數
    眾多，此早經報章雜誌等傳播媒體廣為披露，並經警察機關
    、金融機構等宣導、警告多時，被告自亦知之甚詳，倘被告
    上開帳戶存摺、提款卡、印章等物確係遭竊，依被告之智識
    程度，必能認知該帳戶有遭詐欺集團惡用之可能性，其自應
    會在發覺遭竊後立刻報警處理，以避免有被害人受騙匯款，
    更藉以釐清自身日後可能面臨之民、刑事責任，然被告於上
    開存摺等物失竊當天，即已發覺遭竊，其竟遲未向警察機關
    報案，亦無積極尋回該等遭竊物品之具體行動，反任令該帳
    戶存摺、提款卡、印章等物流通在外，此亦顯然悖乎常情。
    從而，被告前揭所辯，均與情理相違，顯係臨訟卸責之詞，
    無足採信甚明。至被告另辯稱：伊發現上開帳戶存摺、提款
    卡、印章等物遭竊，有於數日後打電話去銀行辦理掛失存摺
    ，足證上開存摺等物確係遭他人竊取云云；惟查，被告固於
    93年10月22日，以電話向臺北銀行辦理上開帳戶存摺之掛失
    手續，此有臺北富邦商業銀行股份有限公司新莊分行95年11
    月21日北富銀新字第9560055900號函文1 紙在卷可憑，然衡
    諸本件被害人遭詐騙而欲將款項匯入被告上開臺北銀行帳戶
    內之時間，係在93年10月16、17日，顯見該詐欺集團至遲於
    斯時已掌握、使用被告上開帳戶之存摺、提款卡等物，亦即
    倘被告上開帳戶存摺、提款卡、印章等物確係遭竊，至遲應
    係於93年10月16日即已遭竊，而被告既自稱係於遭竊當天即
    已發覺，則被告發覺遭竊之時間，至遲亦係於93年10月16日
    ；被告既於93年10月16日前即已發覺上開存摺等物品遭竊，
    衡情應會於第一時間即向銀行辦理掛失手續，何以竟拖延5
    、6 日之久，俟該詐欺集團之詐欺犯行已實行完畢後，始以
    電話向銀行辦理存摺掛失？其間之過程及緣由為何，均令人
    生疑；是被告此部分所辯，亦顯與常情相違，無從憑為有利
    於被告之認定，此併予敘明。
  (四)再者，就取得被告上開臺北銀行帳戶存摺、提款卡（含密碼
    ）之詐欺集團而言，該詐欺集團既利用該帳戶作為收取騙得
    款項之工具，且確有被害人因受騙而欲匯款至上開帳戶內（
    僅因金融機構於當時適暫停跨行連線服務而未將款項匯出）
    ，衡情該詐欺集團當無可能選擇一隨時可能遭帳戶所有人掛
    失而無法使用之帳戶，作為收取款項之用，否則，倘該詐欺
    集團尚未及實施詐欺犯行，甚者已實施詐欺犯行而未及提領
    詐得款項前，該帳戶所有人已先行將帳戶掛失，則該詐欺集
    團豈非徒勞無功、一無所獲？此益徵被告上開臺北銀行帳戶
    之存摺、提款卡等物，絕非詐欺集團以竊取或其他違反被告
    本人之意思所取得使用，而係被告自行交付予該詐欺集團成
    員使用無疑。
  (五)按於金融機構開設存款帳戶，請領存摺及提款卡一事，原係
    針對個人身分之社會信用而予以資金流通，具有強烈之屬人
    性，而金融帳戶為個人理財之工具，於金融機構申請開設存
    款帳戶亦無任何特殊之資格限制，一般民眾皆可以存入最低
    開戶金額之方式，任意於金融機構申請開設存款帳戶，且一
    人並可於不同之金融機構申請多數之存款帳戶使用，此屬眾
    所周知之事實；是依一般人之社會生活經驗，若見他人不以
    自己名義申請帳戶，反而向人收集存款帳戶供己使用，衡情
    對於該帳戶是否供不法之使用，當有合理之懷疑；被告既係
    心智成熟之成年人，依其個人之智識及經驗，應可預見提供
    帳戶存摺、提款卡等物供他人使用，有幫助該他人從事詐欺
    取財犯行之可能；然被告竟仍將其上開臺北銀行帳戶之存摺
    、提款卡等物，均交予他人使用，足見被告於主觀上對於其
    提供帳戶之行為，縱令因而幫助他人為詐欺取財之行為，亦
    不違反其本意，其有幫助詐欺取財之不確定故意，至屬灼然
    。
  (六)綜上所述，本件事證明確，被告犯行堪以認定。
二、按被告行為後，94年2 月2 日修正公布之刑法部分修正條文
    ，業於95年7 月1 日施行。修正後刑法第2 條第1 項規定：
    「行為後法律有變更者，適用行為時之法律。但行為後之法
    律有利於行為人者，適用最有利於行為人之法律」，上揭條
    文係規範行為後法律變更所生新舊法律比較適用之準據法，
    於刑法修正施行後，應適用上揭條文之規定，為「從舊從輕
    」之比較。次按修正前刑法第33條第5 款原規定：「罰金：
    （銀元）1 元以上」，且刑法分則編各罪所定罰金刑之貨幣
    單位，原亦均為銀元，本件被告所犯刑法第339 條第1 項之
    罪（詳後述），其法定之罰金刑為「（銀元）1,000 元以下
    」，依罰金罰鍰提高標準條例第1 條前段規定將其數額提高
    為2 倍至10倍，再依現行法規所定貨幣單位折算新臺幣條例
    第2 條規定折算為新臺幣後，上開罰金刑之數額為「新臺幣
    3 元以上、3 萬元以下」；而修正後刑法第33條第5 款則規
    定：「罰金：新臺幣1,000 元以上，以百元計算之」，且與
    該刑法修正條文同於95年7 月1 日起施行之增訂刑法施行法
    第1 條之1 復規定：「中華民國94年1 月7 日刑法修正施行
    後，刑法分則編所定罰金之貨幣單位為新臺幣（第1 項）。
    94年1 月7 日刑法修正時，刑法分則編未修正之條文定有罰
    金者，自94年1 月7 日刑法修正施行後，就其所定數額提高
    為30倍。但72年6 月26日至94年1 月7 日新增或修正之條文
    ，就其所定數額提高為3 倍（第2 項）」，是依上開修正後
    之規定，刑法第339 條第1 項所定之罰金刑，其數額為「新
    臺幣1,000 元以上、3 萬元以下」，即其罰金之最低數額較
    諸修正前為提高；比較新舊法之結果，修正後之規定，並未
    較有利於被告，揆諸前揭說明，本件自應適用被告行為時即
    修正前之刑法規定。
三、核被告所為，係犯刑法第30條（本條文雖經修正，然僅屬文
    字用語之修正，未涉及構成要件或刑罰之變更，非屬法律之
    變更，自不生比較適用新舊法之問題，依一般法律適用原則
    ，應直接適用裁判時之規定）第1 項、第339 條第3 項、第
    1 項之幫助詐欺取財未遂罪。被告係幫助該詐欺集團成員為
    詐欺取財之犯行，為幫助犯，依刑法第30條第2 項規定，減
    輕其刑。又該詐欺集團已對被害人著手實行詐欺取財之犯罪
    行為，僅因無法完成跨行匯款而未取得被害人所匯之款項，
    為未遂犯，被告之行為基於幫助犯之從屬性理論，亦應論以
    幫助詐欺取財未遂罪，依刑法第25條第2 項後段（本條文雖
    亦經修正，然僅將修正前條文第26條前段規定移列至修正後
    條文第25條第2 項後段，非屬法律之變更，自不生比較適用
    新舊法之問題，依一般法律適用原則，應直接適用裁判時之
    規定）規定減輕其刑，並遞減輕之。爰審酌被告之行為尚未
    對於被害人造成實際之損害，惟其行為助長社會上「人頭文
    化」歪風，導致詐欺犯罪追查不易，形成查緝死角，及被告
    犯後猶飾詞否認犯行，態度不佳等一切情狀，認公訴人具體
    求處被告有期徒刑7 月，尚嫌過重，爰量處如主文所示之刑
    ，以資懲儆。又關於有期徒刑易科罰金之折算標準，修正前
    刑法第41條第1 項前段原規定：「犯最重本刑為5 年以下有
    期徒刑以下之刑之罪，而受6 個月以下有期徒刑或拘役之宣
    告，因身體、教育、職業、家庭之關係或其他正當事由，執
    行顯有困難者，得以1 元以上3 元以下折算1 日，易科罰金
    」，而依當時有效之罰金罰鍰提高標準條例第2 條（已於95
    年7 月1 日刪除生效）前段規定，就上開數額提高為100 倍
    折算1 日，亦即修正前刑法第41條第1 項前段所規定之易科
    罰金折算標準，係以銀元100 元至300 元折算1 日，依現行
    法規所定貨幣單位折算新臺幣條例第2 條規定折算為新臺幣
    後，係以新臺幣300 元至900 元折算1 日；另修正後之刑法
    第41條第1 項前段則規定：「犯最重本刑為5 年以下有期徒
    刑以下之刑之罪，而受6 個月以下有期徒刑或拘役之宣告者
    ，得以新臺幣1,000 元、2,000 或3,000 元折算1 日，易科
    罰金」，亦即修正後刑法第41條第1 項前段所規定之易科罰
    金折算標準，係以新臺幣1,000 元、2,000 元或3,000 元折
    算1 日；比較新舊法之結果，修正後之規定，並未較有利於
    被告，依刑法第2 條第1 項前段之規定，自應適用修正前刑
    法第41條第1 項前段、修正前罰金罰鍰提高標準條例第2 條
    規定，諭知易科罰金之折算標準。
據上論斷，應依刑事訴訟法第299 條第1 項前段，刑法第2 條第
1 項前段、第30條第1 項、第2 項、第339 條第1 項、第3 項、
第25條第2 項後段，修正前刑法第41條第1 項前段，罰金罰鍰提
高標準條例第1 條前段，修正前罰金罰鍰提高標準條例第2 條，
判決如主文。
本案經檢察官陳盈錦到庭執行職務
中　　華　　民　　國　　96　　年　　6 　　月　　21　　日
                  刑事第四庭  審判長法　官  王復生
                                    法  官  陳靜茹
                                    法  官  劉景宜
以上正本證明與原本無異
如不服本判決應於送達後10日內向本院提出上訴狀
                                    書記官　謝秀青
中　　華　　民　　國　　96　　年　　7 　　月　　2 　　日
附錄本案論罪科刑法條全文：
刑法第339條第1項、第3項
中華民國刑法第339條
意圖為自己或第三人不法之所有，以詐術使人將本人或第三人之
物交付者，處5年以下有期徒刑、拘役或科或併科1千元以下罰金
。
以前項方法得財產上不法之利益或使第三人得之者，亦同。
前二項之未遂犯罰之。
